【裁判字號】    96,選訴,4
【裁判日期】    970326
【裁判案由】    違反公職人員選舉罷免法
【裁判全文】
臺灣基隆地方法院刑事判決               96年度選訴字第4號
公  訴  人  臺灣基隆地方法院檢察署檢察官
被      告  戊○○
            丙○○
共      同
選任辯護人  陳明暉  律師
被      告  己○○
選任辯護人  簡泰正  律師
上列被告因違反公職人員選舉罷免法案件，經檢察官提起公訴（
96年度選偵字第55號），本院判決如下：
    主  文
戊○○、己○○、丙○○均無罪。
    理  由
一、公訴意旨略以：被告戊○○、己○○與基隆市七堵區瑪西里
    里長即被告丙○○等人，於基隆市第15屆市長補選期間，為
    支持候選人張通榮順利當選，竟基於犯意之聯絡，共謀以招
    待飲宴之方式交付不正利益，藉此約使投票權人為投票之一
    定行使而為張通榮助選。渠等謀議既定，被告己○○遂先於
    民國96年5 月3 日，透過前任市長許財利之司機甲○○輾轉
    通知張通榮屆時到場拜票，並於市議會秘書壬○○（檢察官
    另行簽分偵辦中）來電確認時，告以生日餐會僅係假借名義
    辦理，至被告戊○○則以「為女友胞妹辛○○慶生」為名，
    於96年5 月7 日晚間7 時30分，在基隆市○○○路146 號2
    樓「727 鑫魚臺海鮮餐廳」設宴20桌，並推由被告丙○○對
    外廣邀丁○○、庚○○、癸○○等與辛○○素昧平生或交情
    普通之有投票權人到場接受免費餐飲招待。席間，張通榮果
    於同日晚間8 時30分左右，穿著競選背心到場致意，並在臺
    前向受邀到場之有投票權人宣稱：「還有5 天（競選期間）
    ，拜託各位阿玲的好朋友給我幫忙，支持3 號張通榮」，而
    受邀到場之民眾聞言亦隨之高喊：「3 號當選」。被告戊○○、丙○○、己○○乃以此方式對於有投票權之人交付不正
    利益，而約其投票權為一定之行使。因認被告戊○○、丙○○、己○○涉犯公職人員選舉罷免法第九十九條第一項之對
    於有投票權人，交付不正利益而約其為一定之行使罪嫌云云
    （惟公訴意旨似誤以「修正前公職人員選舉罷免法第九十條
    之一第一項」為本案起訴之法條罪名；參見本院卷第4 頁、
    第4 頁背面及第146 頁）。
二、被告之答辯：
    訊之被告戊○○、己○○、丙○○3 人固不否認被告戊○○
    曾於96年5 月7 日晚上7 時30分左右，以「辛○○生日宴」
    為名，在基隆市○○○路146 號2 樓「727 鑫魚台海鮮餐廳
    」設宴20桌，俾透過辛○○或被告丙○○廣邀眾人與會而允
    以免費之餐飲招待；被告己○○復已於96年5 月3 日，事先
    透過前任市長許財利之司機甲○○輾轉邀約張通榮屆時到場
    ，並與市議會秘書壬○○（檢察官另行簽分偵辦中）就此行
    程於事前電話聯繫確認無誤；至宴飲當日（96年5 月7 日）
    到場與會之丁○○、庚○○、癸○○3 人，確係被告丙○○
    邀約前來，張通榮亦曾席間（96年5 月7 日晚間8 時30分左
    右），穿著競選背心到場致意，在臺前向受邀到場之有投票
    權人宣稱：「還有5 天（競選期間），拜託各位阿玲的好朋
    友給我幫忙，支持3 號張通榮」等客觀事實（本院卷第56頁
    到第58頁、第63頁、第68頁、第72頁）。惟均堅詞否認有何
    公訴意旨所稱之行賄犯行，一致辯稱：彼等客觀上既無行賄
    之事實，主觀上亦無行賄之故意等語。
三、公訴人則係以下列事證為被告涉犯上開期約賄選罪嫌之論據
    （本院卷第2 頁背面到第4 頁，即起訴書第2 頁到第5 頁）
    ：
  (一)卷附簽帳單、水酒單、席位預定單、辛○○之郵政存簿儲金
    提款單：證明被告戊○○支付費用設宴20桌招待投票權人之
    事實。
  (二)卷附蒐證報告表及蒐證照片：證明被告戊○○席開20桌，席
    間候選人張通榮穿著競選背心到場致意拜票尋求支持之事實
    。
  (三)證人辛○○之證述：證明(甲)邀宴當日並非其生日；(乙)餐會雖
    以慶生為由，然受邀者並非全係其熟識之親朋、故舊，邀宴
    目的與常情有違；(丙)由被告戊○○支付全部邀宴費用，並未
    向受邀者收費；(丁)市長候選人張通榮於席間到場拜票。
  (四)證人甲○○之證述：證明被告己○○表明餐會目的係為張通
    榮助選。
  (五)證人壬○○之證述：證明被告己○○與其聯繫候選人張通榮
    出席宴會。
  (六)證人丁○○、庚○○、癸○○之證述：證明(甲)彼等為本次市
    長補選投票權人；(乙)彼等與辛○○素昧平生，卻受被告丙○○之邀請參加其生日餐會；(丙)生日餐會並未收取禮金，係無
    償邀宴；(丁)市長候選人張通榮於席間到場拜票。
  (七)被告戊○○之供述：證明(甲)以辛○○生日餐會名義免費邀宴
    丁○○等人；(乙)邀宴當日並非辛○○生日，邀宴目的名實不
    符；(丙)生日宴會邀宴對象並未事先特定為親朋故舊，反係透
    過丙○○邀約與宴會目的無關之人到場；(丁)案發前為辛○○
    辦理生日宴會規模僅約為3 至5 桌，本次邀宴桌數達20桌，
    情節異於往常；(戊)市長候選人張通榮於席間到場拜票。
  (八)被告己○○之供述：其曾邀約候選人張通榮到場拜票。
  (九)被告丙○○之供述：為戊○○邀約與辛○○無關之丁○○、
    庚○○、癸○○等人參與生日宴會。
  (十)卷附通訊監察譯文：
  1.96年5 月3 日晚間8 時34分、96年5 月7 日下午5 時49分、
    同日下午6 時31分、同日下午6 時33分之己○○與甲○○電
    話對話內容：證明被告己○○表明餐會目的係為張通榮助選
    。
  2.96年5 月7 日下午4 時51分之壬○○與己○○電話對話內容
    ：證明被告己○○向壬○○表示戊○○邀集之生日餐會僅係
    假借名義，其真實目的係為張通榮助選。
四、本院就本案之判斷：
  (一)起訴罪名條次變更之問題
    查公職人員選舉罷免法業於96年11月7 日修正公布（總統華
    總一義字第09600150561 號令）。其中，與本案攸關之原公
    職人員選舉罷免法第九十條之一（即「對於有投票權人，要
    求、期約、交付賄賂或不正利益而約其為一定之行使」罪；
    以下簡稱「行賄罪」）、第九十八條（褫奪公權之規定），
    雖經移列為現行法第九十九條（行賄罪）、第一百十三條（
    褫奪公權之規定），然細繹修正前、後法條文義，無論犯罪
    構成要件抑其刑罰法律效果（刑罰實質內涵）俱無變動，是
    關此條次之變更，當非法律變更之可比，亦核無新舊法律比
    較適用之可言（最高法院95年11月7 日95年度第21次刑事庭
    會議意旨參照）。準此以言，公訴意旨誤依刑法第二條第一
    項而為比較適用，並誤引修正前公職人員選舉罷免法第九十
    條之一（行賄罪）為本案之起訴法條罪名（本院卷第4 頁、
    第4 頁背面及第146 頁），核其法律適用尚有違誤；惟關此
    條次之變更，既無涉於「構成要件暨其法律效果」之變動，
    即就本案犯罪成立與否之判斷標準，當亦不生妨礙。為免疑
    異，爰先予指明。
  (二)證據能力之論斷
  1.關於「被告以外之人於審判外之言詞或書面陳述」：
  (1)有爭執之部分：
  證人甲○○之「警詢」證述（偵卷第115 頁到第117 頁背面
    ）及偵查卷附之偵辦賄選案行動蒐證作業報告表（偵卷第7
    頁）：
    證人甲○○「警詢」證述及偵查卷附偵辦賄選案行動蒐證作
    業報告表（按：「偵辦賄選案行動蒐證作業報告表」乃蒐證
    員警於「審判外之書面陳述」）之證據能力，業經被告戊○○、丙○○、己○○之辯護人提出異議而為爭執（本院卷第
    59頁、第60頁、第61頁、第142 頁），兼以關此審判外之言
    詞供述及書面陳述，亦核無刑事訴訟法第一百五十九條之二
    至同法第一百五十九條之四「傳聞證據排除之例外」等規定
    之適用，因認證人甲○○之「警詢」證述及偵查卷附之偵辦
    賄選案行動蒐證作業報告表（偵卷第7 頁），之於被告所涉
    本案而言，均未備其適格性而「無證據能力」。
  證人甲○○「偵訊」證述（偵卷第139 頁到第140 頁）：
    證人甲○○「偵訊」證述之證據能力，雖併經被告戊○○、
    丙○○、己○○之辯護人提出異議而為爭執（本院卷第59頁
    ）；然按被告以外之人於審判外之言詞或書面陳述，除法律
    有規定者外，不得作為證據；被告以外之人於偵查中向檢察
    官所為之陳述，除顯有不可信之情況者外，得為證據。刑事
    訴訟法第一百五十九條第一項、第一百五十九條之一第二項
    業有明定。按諸92年2 月6 日修正公佈之刑事訴訟法，為保
    障被告之反對詰問權，酌採英美法之傳聞法則。被告以外之
    人於審判外向法官所為之陳述及於偵查中向檢察官所為之陳
    述，性質上均屬傳聞證據，依傳聞法則，原均無證據能力。
    且被告之反對詰問權，又屬憲法第八條第一項規定「非由法
    院依法定程式不得審問處罰」之正當法律程式所保障之基本
    人權及第十六條所保障之基本訴訟權，不容任意剝奪。故上
    開所稱得為證據之被告以外之人於審判外向法官所為之陳述
    及偵查中向檢察官所為之陳述，當係指經被告或其辯護人「
    行使」或「得以行使」反對詰問權者而言。因此，上述所謂
    被告以外之人，如予被告或其辯護人行使反對詰問權之機會
    ，或該陳述人有因死亡、或身心障礙致記憶喪失或無法陳述
    、或滯留國外或所在不明而無法傳喚或傳喚不到、或到庭後
    無正當理由拒絕陳述之情形者，其於審判外向法官所為之陳
    述，以及於偵查中向檢察官所為之陳述，除「顯有不可信之
    情況」者外，自得為證據（最高法院95年度臺上字第2515號
    判決意旨參照）。至所稱之「顯有不可信之情況」，即指關
    於檢察官取供程式，已經明顯違背程式規定，超乎正常期待
    ，而無可信任者而言。是判斷偵查中供述證據之證據適格，
    尤應以該供述作成之客觀條件及環境，例如陳述人於陳述時
    之心理狀態是否健全、有無違法取供情事，是否出於陳述者
    之真意所為之供述，作為判斷之依據，乃屬程式上證據能力
    信用性之問題，尚與實質上其陳述內容是否真實可採之證明
    力憑信性有間（最高法院94年度臺上字第4665號判決意旨參
    照）。亦即，所指「顯有不可信」者，乃無待進一步調查，
    從卷證本身作形式上觀察，一望即可就其陳述予以發現不可
    信之存在而言，此除主張其為不可信之一方，即主張其不可
    信積極存在之一方應予證明或該供述者本身所指明者外，其
    為法院依職權所發現者，亦有其適用。查被告戊○○、丙○○、己○○之辯護人就證人甲○○於檢察官偵查中之證述內
    容，雖併抗辯其證據能力如前，然所謂之「審判外之陳述」
    ，實非未備證據能力之絕對事由。是辯護人於俱未證明旨揭
    「顯不可信」或指出其「顯不可信」之具體事由，祇以「審
    判外之陳述」，而任憑己意，空言爭辯上揭偵訊筆錄之證據
    能力，首已顯與刑事訴訟法之修法精神相悖。更何況，證人
    甲○○業經本院於審判期日傳喚到院，適用刑事訴訟法有關
    人證之規定，命其具結陳述，並予被告暨辯護人適當之詰問
    機會（參見本院97年3 月12日審判筆錄；本院卷第123 頁以
    下），是被告暨辯護人對於彼等證人詰問權之行使，均已受
    有法律之適當保障；尤以本院核閱相關卷證資料結果，證人
    甲○○於檢察官偵訊時曾經以證人身份具結陳述，自形式上
    觀察其供述之作成、取得情形，亦未見有何違法取供而不具
    信用性之情事，有證人結文暨其偵訊筆錄在卷足考（偵卷第
    139 頁到第140 頁、第146 頁），是證人甲○○於偵查中供
    述之「任意性」及「信用性」，自已足供擔保，而核無「顯
    有不可信之情況」。準此，無論首開證述之證據價值如何（
    此乃「證明力」層次之問題），核其均有「得為證據之適格
    能力」，即其「證據能力」之具備，事甚灼明。
  (2)無爭執之部分：
    按被告以外之人於審判外之言詞或書面陳述，除法律有規定
    者外，不得作為證據，刑事訴訟法第一百五十九條第一項固
    有明文。惟被告以外之人於審判外之陳述，即令與同法第一
    百五十九條之一至同法第一百五十九條之四「傳聞證據排除
    之例外」等規定不符，然「經當事人於審判程序同意作為證
    據，法院審酌該言詞陳述或書面陳述作成時之情況，認為適
    當者，亦得為證據；當事人、代理人或辯護人於法院調查證
    據時，知有上開刑事訴訟法第一百五十九條第一項不得為證
    據之情形，而未於言詞辯論終結前聲明異議者，視為有前項
    之同意」，刑事訴訟法第一百五十九條之五亦有明定。蓋被
    告之「反對詰問權」，核屬憲法第八條第一項規定「非由法
    院依法定程序不得審問處罰」之正當法律程序所保障之基本
    人權及第十六條所保障之基本訴訟權，不容任意剝奪。是為
    保障被告之「反對詰問權」，92年2 月6 日修正公布之刑事
    訴訟法，乃酌採英美法之傳聞法則，明定被告以外之人於審
    判外之陳述，性質上均屬傳聞證據，依傳聞法則，原均無證
    據能力。惟「反對詰問權」既屬被告訴訟防禦之一種，則倘
    法院於審理之時，業已賦與被告合理主張是項權利之機會，
    乃被告於審慎評估其訴訟之優勝劣敗後，竟甘於放棄關此權
    利之行使（例如：證人於審判外之陳述已明，倘一再傳喚到
    庭俾踐行詰問，不過徒增審訊時間，而無助事實釐清。又如
    ：倘傳喚證人到庭俾踐行詰問，不僅無從維護被告本身利益
    ，甚且可能惡化刑事被告處境，使被告居於更為不利之劣勢
    ），則已足見「反對詰問」之於被告本案防禦之了無助益！
    此際，倘仍強令被告為此主張，則其結果恐亦將與「被告之
    不防禦」無殊，而終將悖離憲法保障人民訴訟權及刑事訴訟
    法酌採英美傳聞法則之本旨。據此，被告本於自主意志而放
    棄「反對詰問權」之主張或行使，參諸憲法保障人民訴訟權
    之真意，自應賦與相對等之尊重。更何況，鑒於我刑事訴訟
    法採用傳聞證據排除法則之重要理由之一，無非「傳聞證據
    未經當事人以反對詰問予以覈實」，是倘當事人「不願」對
    原供述人為反對詰問，則自法理以言，法院似亦全無假職權
    為名，任意介入以「否定」是項傳聞證據證據能力之空間、
    餘地！尤以參諸我刑事訴訟法第一百五十九條之五之立法理
    由，除係明確揭示前開傳聞證據排除法則之基本法理，更係
    明確指出本次修正併「參考日本刑事訴訟法第三百二十六條
    第一項規定」之立法意旨（參見立法理由三）；而「有關檢
    察官及被告均同意作為證據之傳聞書面材料或陳述，概可直
    接援引該國刑事訴訟法第三百二十六條規定資為傳聞證據排
    除例外之法律依據，祇於檢察官或被告不同意之例外情況，
    始須進而斟酌該等書面材料或陳述究否符合該國其他傳聞證
    據排除之例外規定，俾憑另行認定關此證據資料是否具備證
    據能力」，則向屬日本刑事審判實務之運作方式！本此同旨
    ，我刑事訴訟法第一百五十九條之五當更加不宜逕為反於繼
    受國之解釋，是自應認為「在當事人間無爭執之案件中，傳
    聞證據基本上均可依據前引規定提出於法院使用」！準此，
    在證據能力俱無爭執之案件中，法院當亦毋庸再依刑事訴訟
    法第一百五十九條之一至同法第一百五十九條之四等規定為
    個別性之斟酌，並應逕自援引刑事訴訟法第一百五十九條之
    五，資為傳聞證據排除例外之法律依據，方符憲法保障基本
    人權及人民訴訟權之本旨！查：首開(1)業經本院宣告「無
    證據能力」以外之其餘被告以外之人於「審判外之言詞或書
    面陳述」，概未見被告暨其辯護人就其證據能力提出異議而
    表爭執（本院卷第59頁到第62頁、第79頁、第81頁到第82頁
    、第143 頁）；兼以本院自形式察其作成、取得當時外部情
    況，亦俱無「任意性」或「信用性」違反而顯然不適當之情
    形，而均與刑事訴訟法第一百五十九條之五之規定相符。據
    此按諸首開說明，本院自應援引刑事訴訟法第一百五十九條
    之五規定資為傳聞證據排除例外之法律依據，即認：關此證
    據能力「無爭執」之部分，均有證據能力，而毋庸再依刑事
    訴訟法第一百五十九條之一至同法第一百五十九條之四等規
    定為個別性之斟酌。
  2.關於卷附監聽譯文
    按通訊監察錄音之譯文，僅屬依據監聽錄音結果予以翻譯之
    文字，固具文書證據之外觀，但實際上仍應認監聽所得之錄
    音帶或光碟，始屬調查犯罪所得之證物，乃係刑事訴訟法第
    一百六十五條之一第二項所稱之證物，如其蒐證程序合法，
    並經合法調查，自具證據能力。因此檢察官如提出通訊監察
    錄音之譯文為其證據方法，實乃以其監聽所得之錄音帶或光
    碟，為調查犯罪所得之證物，法院本應依刑事訴訟法第一百
    六十五條之一所列之方法調查，以判斷該錄音帶或光碟是否
    與通訊監察錄音之譯文相符。而監聽錄音製作之譯文，雖通
    常為偵查犯罪機關單方面製作，然若被告或訴訟關係人對其
    真實性並無爭執，經法院於審判期日提示譯文供當事人辨認
    、表示意見並為辯論者，程序自屬適法（最高法院95年度臺
    上字第295 號、94年度臺上字第4665、1270號、93年度臺上
    字第6510號判決意旨參照）。即警察機關對犯罪嫌疑人依法
    監聽電話所製作之通訊監察紀錄譯文，實乃該監聽電話錄音
    之「派生證據」，是其倘係公務員（員警）依法定程序而取
    得，被告或訴訟關係人就其真實性復無爭執（即不否認譯文
    所載對話內容之真實無偽），法院並曾依刑事訴訟法第一百
    六十五條第一項規定，踐行證據調查之法定程序，向被告宣
    讀或告以要旨，則其自得採為認定被告有罪之基礎，而有證
    據能力。查被告暨辯護人概不否認「本案卷附相關監聽譯文
    之真實無偽」（即就「譯文所載內容」與「監聽側錄情節」
    相符乙節俱不爭執；本院卷第58頁、第61頁及本院卷第63頁
    之兩造不爭執事項四），本案卷附相關監聽譯文，復均係源
    自合法監聽（即其均係本於檢察官依法核發之通訊監察書而
    為實施，且其各該監聽期間、通訊號碼亦悉與通訊監察書所
    核准之範圍相符；本院卷第77頁到第78頁），是其自屬公務
    員依法定程序所取得之證據資料，尤以均業經本院踐行證據
    調查之法定程序，於審判期日向被告宣讀或告以要旨（本院
    卷第142 頁到第143 頁），按諸首開說明，關此監聽譯文自
    得採為認定被告有罪之基礎，而為本案審判之適格證據。
  (三)本案事實之認定暨其法律評價
  1.本案被告戊○○曾於96年5 月7 日晚上7 時30分左右，以「
    辛○○生日宴」為名，在基隆市○○○路146 號2 樓「727
    鑫魚台海鮮餐廳」設宴20桌、每桌價格新臺幣（下同）5,00
    0 元，俾透過辛○○或被告丙○○廣邀眾人與會而允以免費
    之餐飲招待；被告己○○復已於96年5 月3 日，事先透過前
    任市長許財利之司機甲○○輾轉邀約張通榮屆時到場，並與
    市議會秘書壬○○（檢察官另行簽分偵辦中）就此行程於事
    前電話聯繫確認無誤；至宴飲當日（96年5 月7 日）到場與
    會之丁○○、庚○○、癸○○3 人，確係被告丙○○邀約前
    來，張通榮亦曾於席間（96年5 月7 日晚間8 時30分左右）
    穿著競選背心到場致意，在臺前向受邀到場之有投票權人宣
    稱：「還有5 天（競選期間），拜託各位阿玲的好朋友給我
    幫忙，支持3 號張通榮」等事實，首經被告戊○○、己○○
    、丙○○敘明在卷（本院卷第56頁到第58頁、第63頁、第68
    頁、第72頁），並據證人辛○○、壬○○、丁○○、庚○○
    、癸○○於警詢、偵訊暨本院審理時，證人甲○○於偵訊暨
    本院審理時證述明確，且有簽帳單（偵卷第80頁下方）、水
    酒單（偵卷第80頁上方）、席位預定單（偵卷第81頁）、辛○○郵政存簿儲金提款單（偵卷第163 頁）、通訊監察譯文
    （被告己○○與甲○○於96年5 月3 日晚間8 時34分、96年
    5 月7 日下午5 時49分、同日下午6 時31分、同日下午6 時
    33分之電話通話內容，及被告己○○與壬○○於96年5 月7
    日下午4 時51分之電話通話內容）在卷可佐。
  2.其次，本案經由被告丙○○邀約與會之丁○○、庚○○、癸○○3 人，或與辛○○素昧平生，或與辛○○交情泛泛，且
    彼等3 人概屬公職人員選舉罷免法第十四條、第十五條所稱
    之「有投票權人」，而均有參與本次「基隆市第15屆市長補
    選」之投票資格。此亦為被告戊○○、丙○○、己○○3 人
    之所不否認，並據證人丁○○、庚○○、癸○○於警詢中證
    述綦詳，且有丁○○、庚○○、癸○○之戶籍資料附卷足憑
    。
  3.茲被告戊○○、丙○○、己○○固有如前所述之行止；惟按
    公職人員選舉罷免法第九十九條第一項（即修正前第九十條
    之一第一項）之賄選罪係以對於有投票權之人，行求、期約
    或交付賄賂或其他不正利益，而約其不行使投票權或為一定
    之行使為構成要件。亦即須視行為人主觀上是否具有行賄之
    犯意，而約使有投票權人為投票權一定之行使或不行使；客
    觀上行為人所行求、期約或交付之賄賂或不正利益是否可認
    係約使投票權人為投票權之一定行使或不行使之對價；以及
    所行求、期約、交付之對象是否為有投票權人而定。上開對
    價關係，在於行賄者之一方，係認知其所行求、期約或交付
    之意思表示，乃為約使有投票權人為投票權一定之行使或不
    行使；在受賄者之一方，亦應認知行賄者對其所行求、期約
    或交付之意思表示，乃為約使其為投票權一定之行使或不行
    使。且對有投票權人交付之財物或不正利益，並不以金錢之
    多寡為絕對標準，而應綜合社會價值觀念、授受雙方之認知
    及其他客觀情事而為判斷（最高法院92年度臺上字第3527號
    、第4921號、第5275號、第6663號、93年度臺上字第6518號
    、94年度臺上字第11號判決意旨參照）；即所指「對價關係
    」，必以該項財物或不正利益，已達足以動搖或影響有投票
    權人之投票意向，始克相當（最高法院92年度臺上字第3644
    號判決意旨參照）。準此，本案被告主觀上是否具有行賄之
    犯意聯絡（即藉由如1.所述之免費「宴飲招待」，使到場與
    會者「為投票權之一定行使」之主觀故意），又所允之「宴
    飲招待」，在客觀上，可否認為係約使投票權人（包括證人
    丁○○、庚○○、癸○○）為投票權之一定行使（即投票予
    3 號候選人張通榮）之對價（即是否具備「對價關係」），
    即為被告被訴罪名能否成立所次應審究之關鍵點。經查：
  (1)公訴意旨雖認上開「宴飲招待」即為本案之行賄客體，然其
    並未具體指出本案所涉之「不正利益」，之於受邀到場之有
    投票權人即證人丁○○、庚○○、癸○○3 人而言，其「客
    觀價值」究何所在。蓋被告戊○○在「727 鑫魚台海鮮餐廳
    」設宴20桌，每桌價格5,000 元，佐以與會者所加點之生魚
    片、果汁、水、啤酒等各項物品，本次宴飲餐費總數固已累
    計達106,318 元。此除經被告戊○○敘明在卷（本院卷第56
    頁），並有上開簽帳單（偵卷第80頁下方）、水酒單（偵卷
    第80頁上方）、席位預定單（偵卷第81頁）、辛○○郵政存
    簿儲金提款單（偵卷第163 頁）附卷足考。惟本案受邀到場
    之投票權人即證人丁○○、庚○○、癸○○3 人雖曾一度到
    場，然彼等3 人究否始終在場與會？又究否曾經「受領」（
    食用）起訴所指之「宴飲招待」？即「彼等3 人是否均因分
    食而實際受領起訴所指『宴飲招待』暨其受領範圍」？凡此
    種種攸關「不正利益」認定之判斷基礎，卷內俱乏足相適應
    之客觀事證可供參佐！尤以證人丁○○既曾到庭證稱：「..
    . 我記得當天我大約晚上8 時才到場，現場已經開席... 我
    在場逗留的時間，大約半個小時」（本院卷第134 頁），則
    衡諸證人丁○○在場逗留時間之短促，所指「宴飲招待」之
    於證人丁○○而言，有無可能僅止「水酒1 杯」？互核對照
    上情以觀，起訴所指之「宴飲招待」云云，究否可認係約使
    有投票權人（即證人丁○○、庚○○、癸○○3 人）為投票
    權之一定行使（即投票予3 號市長候選人張通榮）之對價；
    即本案之「宴飲招待」究否已經具備足以動搖或影響有投票
    權人（即證人丁○○、庚○○、癸○○3 人）「投票意向」
    之「對價關係」，首即顯然未臻明確。
  (2)其次，細繹公訴意旨所憑事證，檢察官似係依憑：「(甲)宴飲
    當日實非辛○○之生日；(乙)宴飲餐會雖係以『辛○○慶生』
    為名，然受邀與會之丁○○、庚○○、癸○○3 人，或與辛○○素昧平生，或與辛○○交情泛泛；(丙)宴飲席間，市長候
    選人張通榮曾經一度到場拜票」等情詞，反面推論被告戊○○、己○○、丙○○本次係為支持市長候選人張通榮，方藉
    前揭1.所述之分工方式設宴以廣邀「有投票權之人（即證人
    丁○○、庚○○、癸○○）」到場與會（即認被告戊○○、
    己○○、丙○○主觀上具有行賄買票之故意）。惟姑不論所
    指本案宴飲名目（為「辛○○慶生」）究否出於被告虛捏，
    觀諸：證人丁○○證稱：被告丙○○是我舊識，本次他因
    好友生日而來電相邀，希望我到場一起熱鬧一下，基於我倆
    之故舊情誼，我方應邀而到場與會。但就我當日所見，在市
    長候選人張通榮抵達會場以前，現場根本無人提起「支持張
    通榮」或「為張通榮助選」之事；同時，在我獲邀之初，我
    亦不知張通榮會於席間到場拜票之事（本院卷第130 頁到第
    134 頁）。證人庚○○證稱：我是基隆市七堵區議會議員
    ，被告丙○○則為我轄區範圍之瑪西里里長，為能彰顯我對
    該里里民的重視，接獲轄區里長（被告丙○○）來電邀約，
    我當然也會儘量配合。不過，就我當日與會時之所見，在市
    長候選人張通榮抵達會場以前，現場確實無人提起「支持張
    通榮」或「為張通榮助選」之事，又在我接獲邀約之初，我
    亦不知張通榮會於席間到場拜票之事（本院卷第135 頁到第
    137 頁）。證人癸○○證稱：我是基隆市七堵區區長，被
    告丙○○則為我轄區範圍之瑪西里里長，本次他因好友生日
    而來電相邀，禮貌上我當然必須應邀到場（本院卷第138 頁
    到第139 頁）。核已難認本案授（被告戊○○、己○○、丙○○）、受（證人丁○○、庚○○、癸○○）雙方在本案所
    涉宴飲之初，主觀上即互有以上開「宴飲招待」為「約使投
    票權人為投票權之一定行使或不行使之對價」之認知！尤以
    案發當日應邀到場之人數實係多達百餘名，惟其中僅證人丁○○、庚○○、癸○○3 人，經查具備本次「基隆市第15屆
    市長補選」之投票資格。則除彼等3 人以外，案發當日應邀
    到場之其他與會人士，究否併係本次「基隆市第15屆市長補
    選」之「有投票權人」（被告戊○○、丙○○、己○○3 人
    一再辯稱：本次應邀與會者，大部分均係「無」投票權之外
    地人。參見本院卷第58頁）？換言之，本次「有投票權人（
    證人丁○○、庚○○、癸○○）」之到場與會，究係源於人
    為（被告戊○○、丙○○、己○○）之刻意操弄，抑係僅止
    於單純之偶發巧合？被告戊○○、丙○○、己○○主觀上究
    否具備藉由上開「宴飲招待」對「有投票權人」行賄買票之
    故意？凡此種種，卷內亦俱乏足相適應之證據資料足供參佐
    ！則檢察官徒憑首開「(甲)宴飲當日實非辛○○之生日；(乙)宴
    飲餐會雖係以『辛○○慶生』為名，然受邀與會之丁○○、
    庚○○、癸○○3 人，或與辛○○素昧平生，或與辛○○交
    情泛泛；(丙)宴飲席間，市長候選人張通榮曾經一度到場拜票
    」等情詞，即驟然推論被告戊○○、己○○、丙○○主觀上
    必有藉由上開「宴飲招待」對「有投票權人」行賄買票之故
    意云云，本院實已難表認同。遑論「市長候選人張通榮雖曾
    一度到場拜票」，然被告戊○○、丙○○、己○○始終俱無
    「懇情支持張通榮」或其相類言行！
  (3)實則，本案受邀與會之人，或與辛○○素昧平生，或與辛○○交情泛泛，席間，市長候選人張通榮復曾一度到場拜票。
    此固據本院認定如前。惟觀諸證人丁○○證稱：被告丙○○
    邀我到場「一起熱鬧一下」（本院卷第131 頁）；證人庚○○證稱：「（是否經常參加各類餐會？）每天都有。不一定
    會寄發帖子，有些只有電話通知。凡是有這類場合，只要時
    間允許，我都會到場。」（本院卷第135 頁）證人癸○○證
    稱：「... 丙○○里長是我地方上的里長，所以他相邀我到
    場，我禮貌上會去出席。這是地方上的生態。」（本院卷第
    139 頁），足見，被告戊○○敘稱：「... 當初，因我小姨
    子辛○○說我很久沒有請她吃飯，所以我才隨便選了一個日
    子，訂桌同意請客，與會的客人部分是辛○○找來的，部分
    是我老朋友丙○○找來的，因為辛○○要求我宴客時，我想
    到我以前的老朋友，很久沒有一起聚會，所以便將此事告知
    丙○○，請他代我找一些老朋友一起來聚餐，所以才會有與
    會的客人不認識辛○○的情況。至於丙○○找來的客人，有
    些固然不認識我，但我平常就經常舉辦這種應酬宴，我認為
    這樣結識朋友，沒有不正常的地方。... 」（本院卷第56頁
    ）被告丙○○敘稱：「... 我與戊○○是老朋友，他告知我
    96年5 月7 日在鑫魚台設宴，名義是為了慶祝辛○○生日，
    我便幫他邀集一些友人，同時，藉由朋友一個牽一個的方式
    ，聚集多數人來共同宴飲，目的是為了幫戊○○推廣他南榮
    公墓上方的金寶塔（靈骨塔）業務，我們常常藉由這種方式
    辦桌宴客。... 」（本院卷第57頁）被告己○○敘稱：「..
    . 我本來就在戊○○的金寶塔工作，戊○○通知我說，他於
    96年5 月7 日會在鑫魚台設宴20桌，名義是慶祝辛○○生日
    ，所以我便私下聯絡甲○○，因為我認識甲○○，知道甲○○認識議長張通榮，所以想拜託他替我轉達張通榮『戊○○
    設宴之事』，希望張通榮可以來捧個場，讓宴會場面可以更
    熱鬧。... 」（本院卷第58頁）尚非無本，除與一般毫無交
    情往來之第三人莫名允以「宴飲」之餽贈情節有別，亦難謂
    所涉「宴飲招待」已經逾越吾人日常生活所足可體察之交際
    往來範疇。本院按公職人員選舉罷免法第九十九條第一項（
    即修正前第九十條之一第一項）之對於有投票權之人行賄罪
    之成立與否，除應就行為人之主觀犯意及共犯犯意聯絡等心
    理狀態、行為時之客觀情事，本於邏輯推理為綜合判斷外，
    仍須異時異地，衡以社會常情及經驗法則作為論斷之基礎。
    為維護選舉之公平性，端正不法賄選之風氣，對於以不正手
    段訴諸金錢、財物之賄選行為固應依法嚴以杜絕，惟行為是
    否該當賄選之要件，亦應在不悖離國民之法律感情與認知下
    ，就社會一般生活經驗予以評價，該罪之立法本旨始能彰顯
    而為大眾所接受。又於民主社會中，人民基於言論自由之保
    障，除公務員等具有特殊身分人士應嚴守其中立之立場外，
    任何人均得於競選期間，在各種公開或不公開之場合發言支
    持某特定候選人，至於行為人發表如「懇請賜票」、「務必
    投某人一票」等助選談話內容，主觀上是否有行賄之意思，
    又行為人與談話之對方或在場聽聞該等言論之有投票權人，
    是否均已產生「約使為投票權之一定行使或不行使之對價」
    之認知，自應審慎加以認定，要非謂於競選期間，不問任何
    場合，凡有致贈或允諾致贈相當價值物品（或利益）之舉暨
    同時出現支持某特定候選人之助選言論者，即可不問源由，
    一律以投票行賄罪論擬（最高法院92年度臺上字第2773號判
    決意旨參照）。即就本案情節而論，被告戊○○雖曾於96年
    5 月7 日晚上7 時30分左右，以「辛○○生日宴」為名，在
    基隆市○○○路146 號2 樓「727 鑫魚台海鮮餐廳」設宴20
    桌，俾透過辛○○及被告丙○○廣邀眾人與會而允以免費餐
    飲招待；其間，市長候選人張通榮亦曾透過被告己○○之輾
    轉邀約，於席間穿著競選背心到場致意，在臺前向受邀到場
    之有投票權人宣稱：「還有5 天（競選期間），拜託各位阿
    玲的好朋友給我幫忙，支持3 號張通榮」；然被告戊○○、
    丙○○、己○○3 人藉此「宴飲招待」之用意，實係為圖彼
    等人脈之建立，祇以其適值選舉期間，身兼議長身分之「市
    長候選人」張通榮應邀到場以後，難免於臺前致辭之際，一
    併尋求與會民眾之投票支持，然此究屬人情之常，本院亦不
    能祇憑張通榮曾經到場尋求支持乙事，即驟論被告戊○○、
    丙○○、己○○3 人本次設宴之目的，必與基隆市市長之補
    選有所關聯。更何況，就令被告戊○○、丙○○、己○○3
    人設宴之目的，確實隱含彼等「為張通榮助選」之用意，然
    於選舉期間，某特定候選人之支持者，為該特定之候選人造
    勢、拉票之目的而出錢出力之行為，本屬支持或推薦該特定
    候選人之選舉活動，為求端正選風，落實選舉制度，對於「
    不正當」之選舉活動固有加以規範及處罰之必要，惟「選舉
    自由」既屬憲法所揭櫫之基本人權（憲法第十七條規定參見
    ），是除別有限制或禁止之法律規定，任何人本有參與選舉
    活動，乃至從事相關競選活動之自由，職此，選舉公正性之
    維護理當更為審慎，尤應避免捕風捉影或望文生義，俾期得
    以周全「選舉自由」之基本人權維護。茲本案現存之客觀跡
    證，既尚無足據為被告主觀上有行賄故意之依據，亦尚無足
    引為本案授受雙方主觀上均已產生上開「宴飲招待」乃「約
    使投票權人為投票權之一定行使或不行使對價之認知」之根
    據（即本案之「對價關係」並不存在），則本院尤不能僅因
    本案所涉「宴飲招待」所隱含之「支持張通榮」之用意，即
    牽強附會，逕律被告以公職人員選舉罷免法第九十九條第一
    項之行賄罪名，否則，無異是變向否定憲法揭櫫「選舉自由
    」基本人權之價值，民主國家言論自由之戕害，亦莫此為甚
    。
  4.綜上研析，本案在客觀上，既已無從認為有「對價關係」存
    在，被告在主觀上，復不能認為有對證人丁○○、庚○○、
    癸○○行賄之意思，則本案起訴事實顯然不能合致公職人員
    選舉罷免法第九十九條第一項之構成要件，事極顯然。
  (四)結論：
    按犯罪應依證據認定之，無證據不得認定犯罪事實。被告未
    經審判證明有罪確定前，推定其為無罪，此為我刑事訴訟之
    基本原則。又公訴案件犯罪證據之蒐集，及提起公訴後，對
    犯罪事實之舉證責任及指出證明之方法，均屬公訴人之職責
    ，原則上法院僅於當事人之主張及舉證範圍內進行調查證據
    ，其經法定程序調查證據之結果，認已足以證明犯罪事實時
    ，始得為犯罪事實之認定。若其為訴訟上之證明，於通常一
    般人仍有合理之懷疑存在，尚未達於可確信其真實之程度者
    ，在該合理懷疑尚未剔除前，自不能為有罪之認定。法院不
    得以偵查機關關於某種犯罪之調查不易，即放棄上開原則之
    堅持，致有違背刑事訴訟無罪推定及嚴格證明之原則，其理
    甚明（最高法院94年度臺上字第2033號判決意旨參照）。茲
    本案客觀跡證既仍存在有利於被告之前揭合理懷疑，而未達
    到任何人均無可置疑之地步；公訴人所舉證據資料或本院在
    職權調查證據之範圍內，復查無其他積極證據足認被告確有
    檢察官起訴意旨所指之犯行，基於「罪證有疑，利歸被告」
    之證據法則，本院理應認為公訴意旨尚屬不能證明，並應逕
    為被告無罪之諭知，以昭審慎。
據上論斷，應依刑事訴訟法第三百零一條第一項，判決如主文。
本案經檢察官乙○○到庭執行職務。
中    華    民    國    97    年    3     月    26    日
                  刑事第四庭審判長法  官  齊  潔
                                  法  官  何怡穎
                                  法  官  王慧惠
以上正本證明與原本無異。
如不服本判決應於收受本判決後10日內向本院提出上訴書狀，其
未敘述上訴理由者，並得於提起上訴後10日內向本院補提理由書
狀（均須按他造當事人之人數附繕本）「切勿逕送上級法院」。
中    華    民    國    97    年    3     月    26    日
                                  書記官  王一芳


司法院資訊處製作；財團法人民間司法改革基金會備份。
